臺灣苗栗地方法院民事判決 
                       110年度訴字第188號
原      告  陳美娟  
訴訟代理人  季佩芃律師
被      告  王豫秀  

訴訟代理人  鄭村鋒  
            余瑞陞律師
上列當事人間請求塗銷抵押權登記等事件，本院於民國110年11
月24日言詞辯論終結，判決如下：
    主      文
一、確認被告就原告所有如附表所示不動產所為如附表所示之新
    臺幣200萬元普通抵押權登記，所擔保之債權總金額於本金
    超過新臺幣185萬元部分、約定利息超過週年利率1％部分、
    遲延利息於民國110年7月19日前超過週年利率20％部分及自
    民國110年7月20日起超過週年利率16％部分，暨違約金超過
    週年利率4％部分不存在。
二、被告應將前項抵押權於權利價值超過新臺幣185萬元部分之
    設定登記予以塗銷。
三、原告其餘之訴駁回。
四、訴訟費用由被告負擔百分之7，餘由原告負擔。
    事實及理由
壹、程序事項
    按確認法律關係之訴，非原告有即受確認判決之法律上利益
    者，不得提起之；確認證書真偽或為法律關係基礎事實存否
    之訴，亦同。前項確認法律關係基礎事實存否之訴，以原告
    不能提起他訴訟者為限。民事訴訟法第247條第1、2項定有
    明文。是以，確認法律關係存否之訴，僅需原告有即受確認
    判決之法律上利益，即可提起，不以原告不能提起他訴訟為
    必要。又所謂即受確認判決之法律上利益，係指法律關係之
    存否不明確，原告主觀上認其在法律上之地位有不安之狀態
    存在，且此種不安之狀態，能以確認判決將之除去者而言（
    最高法院52年台上字第1240號判例意旨）。本件原告將其所
    有如附表所示不動產（下稱系爭不動產），設定如附表所示
    之普通抵押權（下稱系爭抵押權）予被告，現起訴主張系爭
    抵押權所擔保之債權不存在，為被告所否認，則原告就上開
    權利存否即不明確，且前開不明確之狀態得以確認判決將之
    除去，故原告提起本件確認訴訟，自有確認利益，並無「不
    能提起他訴訟」此要件之限制，被告抗辯需符合上開要件，
    於法無據。
貳、實體事項 
一、原告主張：
　㈠原告因資金需求，透過網路認識自稱「吳家誠」之人告知可
    協助辦理銀行貸款，遂依「吳家誠」指示，先於民國109年8
    月21日以名下系爭不動產，設定如附表所示擔保債權總金額
    為新臺幣（下同）200萬元之系爭抵押權，嗣於109年8月26
    日至臺南借款時，方知係向自稱「鄭代書」之人辦理民間借
    款，且事後始知系爭抵押權人為素不相識之被告，而非「鄭
    代書」，且原告實際僅收受120萬元；又系爭抵押權擔保範
    圍包含未曾提及之高額利息及違約金，可見兩造於109年8月
    21日時並無消費借貸關係存在，系爭抵押權即無擔保債權存
    在，因認系爭抵押權所擔保之債權並不存在，爰依法提起確
    認訴訟為先位、備位聲明，並依民法第767條第1項中段規定
    ，請求塗銷系爭抵押權登記。
　㈡先位聲明：1.確認被告於109年8月21日經苗栗縣頭份地政事
    務所登記字號頭份跨字第7250號，以系爭不動產設定擔保總
    金額為200萬元之系爭抵押權所擔保之債權不存在；2.被告
    應塗銷前項抵押權登記。
　㈢備位聲明：1.確認被告於109年8月21日經苗栗縣頭份地政事
    務所登記字號頭份跨字第7250號，以系爭不動產設定擔保總
    金額200萬元之系爭抵押權所擔保之債權，於超過本金120萬
    元、超過週年利率16％計算之利息及遲延利息，及違約金債
    權，均不存在；2.被告應塗銷前項確認債權不存在部分之抵
    押權登記。
二、被告則以：被告因訴外人即親妹王豫芬之男友王洪恩為地政
    士，並經營民間借貸，被告經其等介紹得知原告有資金需求
    ，在評估系爭不動產後，同意出借200萬元借款，並委由王
    豫芬、王洪恩代為設定系爭抵押權、交付借款等事宜。原告
    親自辦理系爭抵押權設定，對被告為系爭抵押權人乙事難以
    諉為不知，且王豫芬曾於過程中多次向原告強調此為民間借
    貸以及本件借款條件，經原告同意後，方交付借款200萬元
    ，原告亦才於借款文件上倒填日期並簽名，是被告對原告確
    有200萬元之消費借貸債權，而為系爭抵押權之擔保債權；
    利息、違約金如認過高，僅係不受系爭抵押權效力所及，不
    影響系爭抵押權有受擔保之債權等語，資為抗辯。並聲明：
    原告之訴駁回。
三、不爭執事項：
  ㈠原告所有如附表所示之不動產（其中編號1部分，權利範圍為
    1/5，編號2、3權利範圍為全部），其上有被告於109年8月2
    1日設定擔保債權種類及範圍為：擔保債務人對抵押權人於1
    09年8月21日成立金錢消費借貸契約發生之債務，擔保債權
    總金額為200萬元之普通抵押權存在。（見本院卷第83頁）
    。
  ㈡原告於109年8月21日至地政事務所設定上開普通抵押權，抵
    押權人為被告。
　㈢原告於109年8月26日自王豫芬處收受現金（金額120萬元至20
    0萬元），原告、原告配偶並與該筆現金合照，且於109年8
    月26日同日現場簽立面額為200萬元之本票、借據、收據（
    見本院卷第77、85至89頁）。
四、本院得心證理由
　㈠被告業已舉證兩造間有185萬元之消費借貸關係存在：
　1.按當事人主張有利於己之事實者，就其事實有舉證之責任，
    民事訴訟法第277條前段定有明文。次按稱消費借貸者，於
    當事人間必本於借貸之意思合致，而有移轉金錢或其他代替
    物之所有權於他方之行為，始得當之。是以消費借貸，因交
    付金錢之原因多端，除有金錢之交付外，尚須本於借貸之意
    思而為交付，方克成立。倘當事人主張與他方有消費借貸關
    係存在者，自應就該借貸意思互相表示合致及借款業已交付
    之事實，均負舉證責任。再按一般抵押權成立上之從屬性，
    僅關乎該抵押權之效力，且當事人為借款債務設定一般抵押
    時，先為設定登記，再交付金錢之情形，所在多有，自不得
    因已為設定登記，即反推已交付金錢或指已交付金錢為常態
    事實。故抵押人主張借款債權未發生，而抵押權人予以否認
    者，仍應由抵押權人負舉證責任（最高法院110年度台上字
    第396號、103年度台上字第393號裁判意旨）。本件被告主
    張系爭抵押權所擔保之200萬元借款債權存在，為原告所否
    認，應由被告就兩造間有消費借貸意思互相表示合致及借款
    200萬元業已交付等事實負舉證之責。
　2.被告已證明兩造間有185萬元之消費借貸關係存在：
　⑴查，依不爭執事項㈢所示，被告業已提出原告實際上於109年8
    月26日親自書寫借款金額及親自簽名之借據，其上載明：立
    收據人（即原告）提供不動產為擔保物向「王豫秀」抵押借
    款200萬元，雙方約定條件詳如他項權利證明書、抵押權設
    定契約書及其他約定事項所載等語（見本院卷第151頁）；
    此與系爭抵押權設定契約書上所載之借款條件為擔保債權總
    金額為200萬元等語互核相符（見本院卷第98頁）。
　⑵參以原告同日簽發之本票記載金額為200萬元、利息自109年8
    月21日起按年利率百分之1計付、遲延利息另按本金每百元
    每日1角計付、逾期違約金另按本金每百元日息1角計付等語
    （見本院卷第149頁），以及收據部分載明原告已收到被告
    所付現金200萬元等語（見本院卷第153頁），足見兩造間確
    有消費借貸意思表示合致且合意倒填上開借據、收據及本票
    日期之情形。
　⑶再依不爭執事項㈡所示，系爭抵押權之設定係經原告用印並親
    自至地政事務所辦理，而原告亦自陳其有辦過其他貸款（見
    本院卷第161頁），則原告對抵押權設定契約上之抵押權人
    之記載確為被告、借款條件等節，在辦理登記之過程中實有
    充足的機會與時間加以查知、詢問；復審酌原告自陳其係透
    過「網路途徑」此一公開且不特定之管道籌措資金（見本院
    卷第142頁），卻未加詢問「吳家誠」之姓名年籍，亦未曾
    提出要在金融機構現場辦理貸款之疑問或要求，甚至未加確
    認借款條件之利率、違約金、手續費等項目，上開各情均與
    原告曾有辦理金融機構貸款應有之智識經驗不符；參酌原告
    所提其與「吳家誠」於109年8月19日之對話內容中，「吳家
    誠」業已提及「代書」，及證人王豫芬業已具結證稱其有告
    知原告本件為民間借款等節（見本院卷第163、195頁），堪
    認原告於借款前即已知悉本件借貸並非銀行借貸，且原告所
    在意者，僅係借款條件（如借款額度、借款利率或還款期限
    等）之優劣，對於提供借款者之身分、資格，尚無特殊信賴
    或要求，而與提供借款之被告間確有意思表示一致而有借貸
    合意之事實。據此，被告業已舉證兩造間存有借貸契約存在
    ，並合意於借款文件上倒填成立日期。
　3.被告僅能舉證交付185萬元借款：
　⑴按債權人除前條限定之利息外，不得以折扣或其他方法，巧
    取利益；利息不得滾入原本再生利息。民法第206條、第207
    條第1項前段定有明文。復按清償人所提出之給付，應先抵
    充費用，次充利息，次充原本。民法第323條亦有明定。再
    按金錢消費借貸契約，係屬要物契約，貸與人如自貸與金額
    中預扣利息，該部分既未實際交付借用人，自不能成立消費
    借貸契約，其貸與之本金應以利息預扣後實際交付借用人之
    金額為準（最高法院106年度台上字第972號判決意旨）。
　⑵查，被告主張已交付借款200萬元，固提出原告親自書立「20
    0萬元」並親自簽名之收據1紙（見本院卷第153頁）及借據
    、本票（見本院卷第149至151頁），然證人王豫芬業已證稱
    其在交付200萬元予原告時，有告知原告要先收3個月利息15
    萬，手續費6萬，還有設定費用約1萬2,000元等語（見本院
    卷第195頁）。可見預扣利息15萬元部分並未實際交付，依
    前揭民法規定及最高法院判決意旨，自不能成立消費借貸契
    約，則被告貸予原告之本金，應以利息預扣後實際交付之金
    額為準。
　⑶至手續費6萬及設定費用1萬2,000元部分，因民法委任契約並
    不限無償，有償委任亦屬之，是如當事人間約定受託人媒介
    借貸成立而需支付報酬，本非法所不許。本件原告與王豫芬
    、王洪恩及被告原均互不相識，原告經媒介後由王豫芬、王
    洪恩向被告借款、辦理借款事務，則王豫芬、王洪恩本須提
    供相當人力、物力，則原告於取得借款後，以此支付手續費
    、設定費用及規費，難認有違常情，是此2部分金額無須自
    借款本金中扣除。從而被告貸予原告之借款本金應為185萬
    元。
　4.原告固主張被告配偶即證人鄭村鋒亦係地政士、鄭村鋒即「
    鄭代書」、本件借款人為鄭村鋒而非被告、綜認借款人為被
    告，原告僅收受120萬元借款等語，並提出證人鄭村鋒不爭
    執之電話逐字稿內容為據（見本院卷第181、201頁），然查
    ，鄭村鋒於本院業已證稱：是被告叫我打電話給原告催利息
    等語（見本院卷第181頁），被告亦自陳：我跟鄭村鋒一直
    都是在一起的，鄭村鋒身上是沒有錢的，錢都在我這邊等語
    （見本院卷第181頁），審酌證人鄭村鋒與被告為夫妻關係
    ，共居同財並互相代為處理事務亦屬常態、可預見，此觀諸
    證人鄭村鋒於電話過程中曾經說明還款帳戶「鄭曉薇」是被
    告女兒、被告為設定的債權人等情（見本院卷第201頁），
    是上開電話內容至多僅能證明證人鄭村鋒有出面處理本件借
    款債務之舉，尚難逕認本件借款人為證人鄭村鋒而非被告。
    至證人鄭村鋒固曾說「借錢給你的是我」乙語，然觀諸上開
    電話內容當時聲音吵雜，本難期待常人當下得以詳細確認來
    龍去脈，況該通電話是原告主動致電證人鄭村鋒，並主動提
    及「雖然設定給王豫秀，可是借錢給我的是你耶」，證人鄭
    村鋒則稱：「我跟你說，借錢給我是你」、「借錢給你的是
    我，沒有錯呀」，並說明：「那個王豫秀是設定的債權人」
    等語（見本院卷第201頁），可見原告有意誘導證人鄭村鋒
    回答借錢的人是證人鄭村鋒，證人鄭村鋒為確認原告語意方
    為複述，並仍向原告告知債權人為被告並非證人鄭村鋒，是
    自難僅以上開語句逕認出借人為鄭村鋒而非被告；又原告主
    張其僅收受120萬元借款，與本院前揭認定不符，且未能提
    出相關事證以實其說，即難採信。是原告上開主張，均不可
    採。
　㈡原告請求確認系爭抵押權擔保之債權不存在，於借款本金超
    過185萬元、遲延利息於110年7月19日前超過週年利率20％、
    110年7月20日後超過週年利率16％及違約金超過週年利率4％
    部分，為有理由：
　1.本件借款本金應為185萬元部分，業如前述。
  2.約定利息為週年利率1％、110年7月19日前之遲延利息為週年
    利率20％、110年7月20日後之遲延利息為週年利率16％：
　⑴按約定利率，超過週年百分之16者，超過部分之約定，無效
    ；110年7月20日修正之民法第205條之規定，於民法債編修
    正施行前約定，而於修正施行後發生之利息債務，亦適用之
    。109年12月29日之修正之民法第205條，自公布後6個月施
    行。民法第205條、民法債編施行法第10條之1、第36條第5
    項分別定有明文。又民法第205條係於110年1月20日公布，
    則依上開規定可知，110年7月19日前逾週年利率20％之利息
    約定，債權人對於超過部分之利息，無請求權。110年7月20
    日起逾週年利率16％之利息約定，依修正後之民法第205條規
    定，超過部分之約定，無效。
　⑵查，系爭本票及系爭抵押權設定契約書均記載利息自109年8
    月21日起按年利率百分之1計付、遲延利息另按本金每百元
    每日1角計付等語（見本院卷第149、98頁），可見約定之週
    年利率為1％，此部分未逾民法第205條規定週年利率為16％之
    最高上限，基於契約自由之精神及契約神聖與契約嚴守之原
    則，契約當事人自應受其約束。
　⑶至遲延利息部分，因每百元日息1角等同週年利率36.5％（計
    算式：0.1元÷100元×365日），可見本件遲延利息部分，於1
    10年7月19日前已逾修正前民法第205條規定週年利率20％之
    最高上限，自110年7月20日起則已逾民法第205條規定週年
    利率16％之最高上限，是以上開超過部分，均不計算利息。
　3.違約金應酌減至週年利率4％：
　⑴按當事人得約定債務人於債務不履行時，應支付違約金；違
    約金，除當事人另有訂定外，視為因不履行而生損害之賠償
    總額。其約定如債務人不於適當時期或不依適當方法履行債
    務時，即須支付違約金者，債權人除得請求履行債務外，違
    約金視為因不於適當時期或不依適當方法履行債務所生損害
    之賠償總額。民法第250條第1項、第2項定有明文。再依民
    法第233條第1項及第3項規定比照觀之，所謂法定遲延利息
    為法律所擬制債權人所受最低損害賠償額之預定，故債權人
    除得請求給付法定遲延利息外，如受有其他損害，並得請求
    賠償；違約金與利息之性質不同，約定之違約金額過高者，
    法院固得依民法第252條規定，減至相當之數額，惟不受民
    法第205條規定之限制；法院對於損害賠償額預定性之違約
    金，應以債權人實際所受之積極損害及消極損害（所失利益
    ），作為主要之考量因素，以酌定其所約定之違約金是否過
    高。雖債務人為一部履行，仍應審酌債權人是否因該履行而
    受有利益（最高法院82年度台上字第710號、107年度台上字
    第1402號判決要旨）。
　⑵查系爭借款約定逾期違約金另按本金每百元日息1角計付等語
    （見本院卷第149、98頁），等同週年利率為36.5％，已如前
    述，未見有何懲罰性之性質，依民法第250條第2項規定，核
    屬損害賠償額預定性質。惟被告既已另行約定遲延利息之利
    率，復未舉證證明其除遲延利息外有何其他之損害，而上開
    違約金之約定與前開遲延利息合計已達52.5％，本院審酌被
    告為民間借款金主，其因借用人遲延還款所受損害，通常係
    不能及時利用該款項轉借他人或轉作投資之利息或收益損失
    ，而兩造約定遲延利息以週年利率百分之16計算，已高於現
    今金融市場利率水準，可認被告得獲取之利益已屬豐厚，再
    衡以原告亦另提供本票、系爭不動產供被告設定系爭抵押權
    作為擔保，已降低被告未能及時受償之損害及一般社會經濟
    狀況等一切情事，認為本件違約金應酌減至4％計算，始為公
    允、適當。
  4.從而，兩造間借貸金額應為本金185萬元，約定利息以週年
    利率1％計算，遲延利息於110年7月19日前以週年利率20％；
    於110年7月20日後以週年利率16％計算，及違約金以週年利
    率4％計算，而為系爭抵押權擔保範圍所及。逾此範圍，即無
    擔保之債權存在。
  ㈢原告請求「塗銷」上開擔保債權範圍以外之抵押權登記，為
    有理由：
　1.按所有權人對於妨害其所有權者，得請求除去之。民法第76
    7條第1項中段定有明文。又抵押權所擔保債權如有一部不存
    在（如「設定當時」之設定金額高於實際債權額）之情形，
    抵押權之效力亦當然減縮至該餘存債權之範圍為限，則抵押
    人請求就該部分為抵押權塗銷設定登記，自非法所不許，無
    違抵押權不可分性原則（即以「抵押物之全部」擔保「債權
    之全部」）。
　2.查，被告就本件擔保債權總金額200萬元之系爭抵押權，僅
    能證明該擔保債權僅有185萬元金錢消費借貸存在，已如前
    述，則原告本得請求被告將系爭抵押權登記擔保債權金額超
    過185萬元部分為塗銷。復觀諸原告於110年11月24日當庭表
    示：聲明塗銷的概念本來就是將存在的債權變更為新登記之
    債權，如同擔保債權總金額予以變更等語（見本院卷第385
    頁），可見原告雖僅聲明「塗銷」該不存在部分，然其真意
    核係就擔保債權不存在部分予以塗銷，而就擔保債權存在部
    分仍予登記，是原告請求「塗銷」系爭抵押權擔保債權範圍
    以外之抵押權登記，為有理由，應予准許。至被告固抗辯地
    政機關無從僅就不存在部分為一部塗銷等語，然經本院認定
    不存在之部分經塗銷後，地政機關本仍應就擔保債權部存在
    之部分為金額塗銷之登記，是被告上開抗辯，即屬無理由。
五、綜上，原告請求確認被告間就系爭抵押權之擔保債權於超過
    本金185萬元部分、約定利息超過週年利率1％、遲延利息於1
    10年7月19日前超過週年利率20％；110年7月20日後超過週年
    利率16％，及違約金超過週年利率4％部分不存在，並請求塗
    銷權利價值超過185萬元部分之抵押權，為有理由；逾此範
    圍之請求，則無理由，應予駁回。
六、另按所謂訴之預備合併，係指原告預防其提起之訴訟無理由
    ，同時提起不能並存之他訴為備位，以先位之訴無理由時，
    可就備位之訴獲得有理由判決之訴的合併而言。是先位之訴
    有理由，為備位之訴之解除條件；先位之訴無理由，為備位
    之訴之停止條件。必先位之訴無理由，法院始應就備位之訴
    為裁判。如先位之訴理由，法院即無庸就備位之訴為裁判。
    查本件原告固於110年10月11日「追加」「備位請求」為：㈠
    確認被告於109年8月21日經苗栗縣頭份地政事務所登記字號
    頭份跨字第7250號，以系爭不動產設定系爭抵押權所擔保之
    債權，於超過本金120萬元及超過週年利率百分之16計算之
    利息及遲延利息請求權，暨違約金債權均不存在；㈡被告應
    塗銷前項確認抵押債權不存在部分之抵押權設定。（見本院
    卷第246頁），核其上開聲明，實屬民事訴訟法第255條第1
    項第3款減縮應受判決事項之聲明，且與其先位聲明並無不
    能並存之情形，原告本無須另以備位聲明請求審理，惟經本
    院曉諭原告相關法律規定，原告仍主張其係「追加」「備位
    聲明」，然本院實無庸就此「備位聲明」為裁判，況原告「
    先位聲明」業經本院認定部分為有理由，則「備位聲明」之
    解除條件成就，而無須審理，附此敘明。
七、本件事證已臻明確，兩造其餘攻擊防禦方法及所提證據經審
    酌後，認於判決結果不生影響，爰不另逐一論駁。另按判決
    除別有規定外，應本於當事人之言詞辯論為之。民事訴訟法
    第221條第1項定有明文，當事人於言詞辯論終結後始提出之
    攻擊或防禦方法，既未經辯論，法院自不得斟酌而為裁判（
    最高法院110年度台上字第658號民事裁定意旨），是原告於
    110年12月13日提出書狀4份，此部分因係言詞辯論終結後始
    提出之事證，未經兩造實質辯論，依法不得作為本院裁判之
    基礎，故不予審酌。
八、訴訟費用負擔之依據：民事訴訟法第79條。
中　　華　　民　　國　　110 　年　　12　　月　　15　　日
                  民事第二庭  法  官  顏碩瑋 
以上正本係照原本作成。
如對本判決上訴，須於判決送達後20日內向本院提出上訴狀（須
附繕本）。如委任律師提起上訴者，應一併繳納上訴審裁判費。
                              書記官  陳慧玲
中　　華　　民　　國　　110 　年　　12　　月　　15　　日
附表：
設定標的 抵 押 權 設 定 明 細 苗栗縣○○市○○段○○○段000地號土地 （設定權利範圍1/5） 收件年期：民國109年 字號：頭份跨字第007250號 登記日期：民國109年8月24日 登記原因：設定 權利人：王豫秀 債權額比例：全部1分之1 擔保債權總金額：200萬元 擔保債權種類及範圍：擔保債務人對抵押權人於民國109年8月21日成立金錢消費借貸契約發生之債務 清償日期：民國109年11月21日 利息（率）：依年利率百分之一計算 遲延利息（率）：逾清償日期按本金每百元每日一角計算 違約金：懲罰性違約金逾清償日期按本金每百元日息一角計算 債務人及債務額比例：陳美娟，債務額比例全部 設定義務人：陳美娟 苗栗縣○○市○○段0000地號土地 （設定權利範圍全部）  苗栗縣○○市○○段000○號建物 （設定權利範圍全部）